---
output:
  xaringan::moon_reader:
    lib_dir: libs
    css: xaringan-themer.css
    nature:
      highlightStyle: github
      highlightLines: true
      countIncrementalSlides: false
---

background-size: cover
class: animated slideInRight fadeOutLeft, middle

```{r xaringan-extra-styles, include=FALSE}
#devtools::install_github("gadenbuie/xaringanExtra")
xaringanExtra::use_extra_styles(
  hover_code_line = TRUE,         #<<
  mute_unhighlighted_code = TRUE  #<<
)
```


```{r include=FALSE}
#devtools::install_github("gadenbuie/countdown")
library(countdown)
```

```{r setup, include=FALSE}
options(htmltools.dir.version = FALSE)
```

```{r xaringan-themer, include=FALSE, warning=FALSE}
library(xaringanthemer)
style_duo_accent(
  primary_color = "#6c5396",
  secondary_color = "#534173",
  inverse_header_color = "#FFFFFF"
)
```

```{r , message=FALSE, warning=FALSE, include=FALSE} 
#devtools::install_github("rstudio/fontawesome")
library(fontawesome)
library(emo)
library(tidyverse)
```

```{r xaringan-logo, echo=FALSE}
xaringanExtra::use_logo("img/logo-tidymodels.png")
```


```{r xaringan-tachyons, echo=FALSE}
xaringanExtra::use_tachyons()
xaringanExtra::use_fit_screen()
```


# Clustering


### 1º Congreso Latinoamericano de Mujeres en Bioinformática y Ciencia de Datos

---
## Intro

Vamos a usar K-means como un ejemplo útil para aplicar principios de datos ordenados
al análisis estadístico, y especialmente para la distinción entre estas funciones:

* tidy()
* augment()
* glance()

---
## Creación dataset ejemplo

```{r }
library(tidymodels)
set.seed(27)
centers <- tibble(
  cluster = factor(1:3), 
  num_points = c(100, 150, 50),  # number points in each cluster
  x1 = c(5, 0, -3),              # x1 coordinate of cluster center
  x2 = c(-1, 1, -2)              # x2 coordinate of cluster center
)

```
---
## Dataset de puntos
```{r}
labelled_points <- 
  centers %>%
  mutate(
    x1 = map2(num_points, x1, rnorm),
    x2 = map2(num_points, x2, rnorm)
  ) %>% 
  select(-num_points) %>% 
  unnest(cols = c(x1, x2))

```
--- 
## Grafico dataset labelled_points

```{r}
ggplot(labelled_points, aes(x1, x2, color = cluster)) +
  geom_point(alpha = 0.3)
```

---
## Uso de kmeans()

Se usa la función kmeans ya incluida en R base.

```{r}
points <- 
  labelled_points %>% 
  select(-cluster)

kclust <- kmeans(points, centers = 3)
kclust
```
---
## Uso de kmeans()

```{r}
summary(kclust)
```
---
## augment()

* A cada datapoint del cluster le agregamos la clasificacion original del dataset
* Función augment.kmeans del paquete broom

```{r}
augment(kclust, points)
```

---
### tidy

La funcion tidy nos resume las estadisticas por cluster

```{r}
tidy(kclust)
```
---
### glance

Y la función glance() nos regresa un resumen en una sola fila

```{r}
glance(kclust)
```

---
## Realizar clustering exploratorio

Lo siguiente es para visualizar como cambia la asignación
de datapoints al cluster, a medida que el número de clusters aumenta.

Es decir, observamos como se agrupan los datapoints a medida 
que k aumenta.
---
### Para k=1:9

```{r}
kclusts <- 
  tibble(k = 1:9) %>%
  mutate(
    kclust = map(k, ~kmeans(points, .x)),
    tidied = map(kclust, tidy),
    glanced = map(kclust, glance),
    augmented = map(kclust, augment, points)
  )

```
---
## kclust

```{r}

kclusts
```

---
```{r}
clusters <- 
  kclusts %>%
  unnest(cols = c(tidied))

assignments <- 
  kclusts %>% 
  unnest(cols = c(augmented))

clusterings <- 
  kclusts %>%
  unnest(cols = c(glanced))
```

---
### Plot 

Se grafican los datapoints originales con su cluster predicho / asignado

```{r}
p1 <- 
  ggplot(assignments, aes(x = x1, y = x2)) +
  geom_point(aes(color = .cluster), alpha = 0.8) + 
  facet_wrap(~ k)
p1
```

---
## Concluyendo
Observamos que un número de tres (3) clústeres es apropiado,
y como funciona el algoritmo k-means cuando el k es muy grando o 
muy pequeño.
Podemos agregar los centros al cluster usando la función tidy()

```{r}
p2 <- p1 + geom_point(data = clusters, size = 10, shape = "x")
p2
```

---

```{r}
ggplot(clusterings, aes(k, tot.withinss)) +
  geom_line() +
  geom_point()
```

---

# palmerpenguins

Al primer uso del dataset, debe instalarse el paquete que lo contiene.
Luego podremos cargarlo sin problemas y usarlo para nuestro análisis.

```{r,eval=FALSE}
remotes::install_github("cienciadedatos/datos")
library(datos)
```

---
## Carga del dataset en memoria y breve descripción

```{r}
library(datos)
pinguinos
#data(package = 'palmerpenguins')
```

---
Observemos el tipo de sus atributos

```{r}
str(pinguinos)
```
---
Observamos que los atributos numéricos que pueden ser de interés para kmeans son:

* largo_pico_mm
* alto_pico_mm
* largo_aleta_mm
* masa_corporal_g

---
## Dataset palmerpenguis

* Son datos de pingüinos de tres especies. 
* Observamos que no se relevó la misma cantidad de datos
para cada especie.

```{r}
pinguinos %>% 
  count(especie)
```
---
## Clustering exploratorio

Dado que kmeans trabaja con distancias promedios, 
¿nos regresaría algo similar a lo siguiente?
¿tendria sentido el clustering?
```{r}
pinguinos %>% 
  group_by(especie) %>% 
  summarize(across(where(is.numeric), mean, na.rm = TRUE))
```

---
## Preprocesamiento de datos

* largo_pico_mm
* alto_pico_mm
* largo_aleta_mm
* masa_corporal_g

```{r}
dataset <- pinguinos %>%
          select(largo_pico_mm,alto_pico_mm,largo_aleta_mm,masa_corporal_g)
```
---

```{r}
summary(dataset)
```
---
Hay valores perdidos, procedemos a descartarlos

```{r}
dataset <- dataset %>% 
          drop_na()
```
---
```{r}
summary(dataset)
```

---
```{r}
dataset <- map_df(dataset,as.numeric)
```
---
```{r}
summary(dataset)
```


*TODO histograma plot a esta altura *
---
## Kmeans usando las 4 columnas 

```{r}
kclust <- kmeans(dataset, centers = 3)
kclust
```
---
```{r}
tidy(kclust)
```

---
```{r}
colnames(dataset)
```

```{r}
augment(kclust,dataset) %>% 
  ggplot(aes(x=largo_aleta_mm,y=masa_corporal_g)) +
  geom_point() +
  facet_grid(~ .cluster)
```


---

```{r}
augment(kclust,dataset) %>% 
  ggplot(aes(x=largo_aleta_mm,y=masa_corporal_g,color=.cluster)) +
  geom_point() 
```

---

¿Cambia el clustering si escalamos los datos?

---
Ahora escalamos el dataset original
```{r}
kclust <- kmeans(scale(dataset), centers = 3)
tidy(kclust)
```

---

```{r}
augment(kclust,scale(dataset)) %>% 
  ggplot(aes(x=largo_aleta_mm,y=masa_corporal_g)) +
  geom_point() +
  facet_grid(~ .cluster)
```

---

```{r}
augment(kclust,scale(dataset)) %>% 
  ggplot(aes(x=largo_aleta_mm,y=masa_corporal_g,color=.cluster)) +
  geom_point() 
```


---
# Referencias

* Ejemplo uso K-means https://www.tidymodels.org/learn/statistics/k-means/